最高法院刑事判決　　　　　　　　　　　　　　　九十一年度台上字第四八五八號
　　上訴人　台灣高等法院台南分院檢察署檢察官
　　被　告　丁 ○ ○
　　　　　　戊 ○ ○
　　　　　　己○○○
　　　　　　癸　　○
　　　　　　乙 ○ ○
　　　　　　壬 ○ ○
　　　　　　甲 ○ ○
　　　　　　辛 ○ ○
　　　　　　庚 ○ ○
　　　　　　丙 ○ ○
右上訴人因被告等違反公職人員選舉罷免法案件，不服台灣高等法院台南分院中華民
國九十年九月十三日第二審更審判決（九十年度上重更(三)字第九號，起訴案號：台灣
嘉義地方法院檢察署八十三年度偵字第五八五一、五九四八、五九六四號、八十四年
度偵字第五○五號），提起上訴，本院判決如左：
    主  文
上訴駁回。
    理  由
一本件檢察官起訴書係指被告戊○○、己○○○、癸○、乙○○、壬○○、甲○○、
辛○○、庚○○、丙○○涉犯公職人員選舉罷免法第九十條之一第一項罪嫌，原判決
改依同法第二項論罪，故檢察官仍得上訴於第三審，合先明。
二按刑事訴訟法第三百七十七條規定，上訴於第三審法院，非以判決違背法令為理由
，不得為之。是提起第三審上訴，應以原判決違背法令為理由，係屬法定要件。如果
上訴理由狀並未依據卷內訴訟資料，具體指摘原判決不適用何種法則或如何適用不當
，或所指摘原判決違法情事，顯與法律規定得為第三審上訴理由之違法情形，不相適
合時，均應認其上訴為違背法律上之程式，予以駁回。本件檢察官上訴意旨略稱：(一)
己○○○於民國八十三年十一月三十日至嘉義縣六腳鄉蘇崙辦事處領取之新台幣（下
同）一百萬元，係戊○○應被告丁○○之調借，而責由己○○○交與蘇明輕買票，已
據戊○○、己○○○於偵查中供述詳確，並有監聽譯文可稽，原判決認定上開賄款係
戊○○自行出資，丁○○與戊○○無犯意之聯絡，其採證顯與經驗法則及論理法則不
相適合，難謂為適法。(二)壬○○於偵查中供承其向戊○○拿得三百萬元後，就開始買
票，其實際上買了二千多票，甲○○買了三百票，辛○○大約買了一百五十票，辛○
○於偵查中亦供承：其奉壬○○之命受託調查買票之結果，其經由蔡憲夫告知，蔡專
福確有收到買票錢，原判決卻採信蔡專福、蔡憲夫事後翻供之詞，認壬○○尚未著手
買票，自有可議。(三)壬○○與甲○○之監聽對話中，甲○○言明阿昆（指庚○○）自
稱拿去的錢已幫我落了（指已發下去），癸○於偵查中亦供明：戊○○交付十三萬元
囑其負責北美派出所至崙子路這段道路兩旁住戶買票，認識的才發錢，乙○○亦言明
買了一百十餘票，錢不夠，戊○○允諾再補過去。丁○○與己○○○對話中言及乙○
○、癸○已被抓走，擔心其二人將賄選實情供出，丁○○對以會叫律師去叫該二人否
認犯行，丙○○電話中稱：「在阿煌那間拿一梱過來」、「芳嬌的部分在我這裡」，
警方且在丙○○住處查得丁○○之宣傳單百餘張、樁腳名冊三張、千元大鈔五十五張
。蘇明輕於電話中亦言明，其接到己○○○之一百萬元後，即全面替丁○○買票，並
全部發放完畢，鄭阿牽於電話中向蘇明輕抱怨：全村都有買票，為什麼我們沒有，蘇
明輕則問以票數並允諾於投票後會去補送。此外丙○○之妻李陳阿霞向選民吳武雄、
李雪芳夫婦、林安慶、蕭陳彩桂買票並交付賄款，衡情丙○○與李陳阿霞應有犯意聯
絡、行為分擔，本案一干被告均共犯投票行賄罪，原判決認被告等僅止於預備行賄階
段，即有未洽。(四)戊○○供明丁○○於八十三年十一月二十六日表示所借之一百萬元
欲用為文宣，但己○○○領取之一百萬元竟交與蘇明輕，該一百萬元確係丁○○所借
貸，事證至為明確，原判決以丁○○所辯上開借款之用途前後不一，雖不足採信，但
尚難以所辯各節難以採信，即推定其犯罪事實等語，其採證自與證據法則有違云云。
查原判決認定丁○○係台灣省議會第十屆省議員候選人（投票日為八十三年十二月三
日）、戊○○為丁○○外甥，時為嘉義縣議會議員。戊○○為回饋丁○○於其競選縣
議員時之協助，乃自行出資為丁○○助選，並約請與其有縣議員同事之誼，黨籍與政
治立場不同時任國大代表之國民黨籍省議員候選人許登宮助選員之丙○○負責朴子市
，及有犯意聯絡之壬○○負責布袋鎮，癸○負責崙陽村，綽號「黑根」之乙○○負責
港美村、蘇明輕（住六腳鄉蘇厝村；已死亡，業經判決確定）負責蘇厝村，伺機對各
該地區有投票權之人行求賄賂，而約其投票權為一定之行使，擬以每張選票一千元之
代價，行賄有投票權之人（即俗稱買票）約使將選票投與丁○○。壬○○再轉請亦有
犯意聯絡之甲○○、辛○○協助。甲○○亦轉請有犯意聯絡之庚○○（住布袋鎮岑海
里）協助買票。戊○○旋於八十三年十一月二十九日下午三時許，在嘉義縣朴子市○
○路五十七號二樓丁○○之競選辦事處，交付壬○○三百萬元，供預備行求之用，壬
○○將其中三十萬元及十五萬元分別交與甲○○、辛○○。甲○○再將其中部分款項
交付庚○○。戊○○又於原判決附表（下稱附表）一所示時、地將十三萬元及十一萬
元依序交付於癸○、乙○○伺機買票。戊○○另於同年十一月三十日下午一時三十分
許，通知其妻己○○○至嘉義縣六腳鄉農會蘇崙辦事處領取一百萬元，於當日下午五
時許，攜至同鄉蘇厝村二一一號交與蘇明輕預備買票。惟其等於著手買票前之八十三
年十二月三日零時許，即經檢察官率同法務部調查局高雄市調查站調查員及嘉義縣警
察局朴子分局警員至嘉義縣朴子市市○路十五號丙○○、李陳阿霞之住處搜索，並扣
取得李陳阿霞所有之有投票權人名冊三張，其中二張相同、一張空白、及千元大鈔五
十五張及丙○○所有之丁○○宣傳單一批（約百餘張）。又於八十三年十二月九日至
嘉義縣六腳鄉農會查扣一百萬元之取款憑條影本一張等情，係依憑壬○○於偵查中所
供戊○○曾交與三百萬元囑其在嘉義布袋一帶買票，其曾將部分款項交與甲○○、辛
○○。己○○○供承其提領一百萬元後交與蘇明輕，癸○亦供承其自戊○○處取得十
三萬元等情，及監聽譯文等證據，資以證明戊○○、己○○○、癸○、乙○○、壬○
○、甲○○、辛○○、庚○○、丙○○確有預備對於有投票權人行求賄賂，因而撤銷
第一審關於戊○○、己○○○、癸○、乙○○、壬○○、甲○○、辛○○、庚○○、
丙○○之判決，變更起訴法條改判論處戊○○、己○○○、癸○、乙○○、壬○○、
甲○○、辛○○、庚○○、丙○○共同預備對於有投票權之人行求賄賂而約其投票權
為一定之行使各罪刑，並以公訴意旨以戊○○、丙○○另交付款項與「狗弄」、「芳
嬌」分別在嘉義六腳鄉、東石鄉買票，及推由蘇明輕向鄭阿牽期約買票云云，經審理
結果認此部分之犯罪不能證明，惟以公訴人認此部分與前揭論罪科刑部分有裁判上一
罪之關係，爰不另為無罪之諭知，已明其所憑之證據及認定之理由。並以戊○○所
辯其未交付壬○○三百萬元，己○○○所辯自農會領取之一百萬元係託請蘇明輕轉付
王水強之房屋修建費，癸○所辯：戊○○交付之十三萬元並非買票錢，其僅代丁○○
發放名片，乙○○辯稱：其不認識戊○○，亦未替丁○○買票。壬○○所辯：其僅替
丁○○拉票，未曾代為買票及其於偵查中被收押中附和檢察官所稱買票之供述並非真
實，甲○○、庚○○所稱：其僅止於拉票，未曾向選民買票。辛○○辯稱：其未自壬
○○處取得買票錢，只是受託查訪有無其他省議員候選人在其住處附近買票。丙○○
所辯：其未與戊○○共謀買票，亦未將款項交與李陳阿霞，檢察官在其家中查扣之物
品為其妻所有等語，如何不足採信，於理由中詳加說明與指駁。公訴意旨另略稱：丁
○○為台灣省議會第十屆省議員候選人，為求順利當選，乃與其外甥戊○○、戊○○
之妻己○○○及丙○○、癸○、乙○○、壬○○、蘇明輕等樁腳共同行賄有投票權人
之犯意聯絡，決議以每票一千元之代價向有投票權人行賄，乃由戊○○將三百萬元交
付壬○○、並分由丙○○、癸○、蘇明輕、辛○○、甲○○、庚○○進行買票，其間
丁○○並向戊○○調借一百萬元由己○○○持交蘇明輕供買票之用，又丁○○基於共
同犯意聯絡，推由戊○○於不詳時、地交付綽號「狗弄」之不詳姓名者九萬元，指示
其在嘉義縣六腳鄉崙子附近以一票一千元之價格，買九十票，綽號「狗弄」之人買了
七十餘票；丙○○並將不詳金額交與下游樁腳綽號「芳嬌」者，指示其在嘉義縣東石
鄉境內以一票一千元之價格買票。又推由蘇明輕與鄭阿牽期約賄賂，而約其投票支持
丁○○，因認丁○○犯有公職人員選舉罷免法第九十條之一第一項之投票行賄罪嫌云
云。經審理結果，認犯罪不能證明，因而撤銷第一審論處丁○○共同連續對於有投票
權人交付賄賂，而約其投票權為一定之行使罪刑，改判諭知丁○○無罪，亦明相關
證據取捨判斷之理由。從形式上觀察，並無違背法令之情形存在。次按(一)丁○○始終
否認有賄選之情，戊○○於調查站初供即言明：丁○○未曾拿錢交其買票，但曾於選
舉期間拿一張二百萬元之支票，欲向其調現，但始終未為其兌領……其未曾向丁○○
總部拿錢，因其為丁○○之外甥，其於競選縣議員時，丁○○曾予關心，故自行出資
為侯某助選等語，監聽譯文顯示戊○○對己○○○言明「你領一百萬元出來，要換票
」，己○○○對以「要換什麼，是有的那種還是沒有」（指能否兌現的票），是上開
證據，僅能證明丁○○欲向戊○○換票。至於監聽譯文中蘇明輕雖對己○○○言明「
不夠怎麼處理，才拿一百來而已」，固足以證明戊○○、己○○○交付一百萬元與蘇
明輕以買票，但無法證明該筆款項來自丁○○，乃原判決為丁○○無罪之諭知，即無
不合。(二)投票行賄罪，必須有具體之特定對象，使彼此對立之意思經合致而成立犯罪
，如查無收賄之特定對象，即無合致之意思以成立犯罪，則其行為應僅止於預備行賄
階段。查壬○○固坦承將賄款交與辛○○、甲○○。癸○亦供承收受戊○○交付之賄
款十三萬元，己○○○亦供承交付一百萬元與蘇明輕，且監聽電話中亦多有意指買票
及賄款不足之對話等語。但樁腳收受賄款後，非必依約進行買票行為，此觀辛○○於
偵查中所供：其奉壬○○之命打聽蔡憲夫、蔡崇義……有無拿到丁○○買票的錢，但
蔡憲夫、蔡崇義都說沒拿到錢，蔡憲夫、蔡崇義於調查中亦稱無拿到買票錢等語，鄭
阿牽於電話中質問蘇厝寮村長蘇明輕：「聽到全村都有，為什麼我們沒有，連人都沒
有到過」等語自明。又壬○○、癸○等人並未在嘉義縣六腳鄉港美村北美派出所至崙
子路一帶及布袋鎮光復里、興中里、岑海里、岱江里、九龍里一帶向選民買票，亦據
證人即六腳鄉港美村、北美派出所至崙子路之選民蘇遠成、卓義順等十一人，布袋鎮
光復里選民蔡崇溪、蕭蔡素花等十四人，興中里選民周瓊島、高鐵模等十四人，岑海
里選民蔡長山、蔡水山等十五人，岱江里選民蔡維瑞、蔡德旺等十一人，九龍里選民
蔡長金、周得魁等八人，於原審法院調查時到庭證稱屬實，是壬○○、癸○所供已向
有投票權人買票之供詞，尚與事實不符，不足採為壬○○等人已交付賄款之證據，已
據原判決述明確，其採證核與證據法則無違，要難指為違法。(三)丙○○之監聽譯文
中固稱「阿煌那間拿一梱過來」，「芳嬌的部分在我這裡」等語，調查人員並在丙○
○之住處查得丁○○之宣傳單、現款及樁腳名冊，上開一梱等語係指賄款已據原審說
明在卷，而上開名冊所載顏坤等二十四人，其中住在東石鄉者十二人，朴子市者十二
人，而二十四人中僅吳武雄、李雪芳、林安慶、蕭陳彩桂曾收受丙○○之妻李陳阿霞
所交付之賄款，業經原審法院前審判處李陳阿霞罪刑確定在案，李陳阿霞於歷次訊問
中均供稱：「伊因同情丁○○多次落選，此次主動助選，未受任何人指使，買票錢係
伊私人支付」等語，顯見李陳阿霞之犯罪與戊○○、己○○○、癸○、乙○○、壬○
○、甲○○、辛○○、庚○○、丙○○等人應無任何直接或間接之關係。調查人員在
丙○○抽屜中查獲之千元大鈔五十八張，書桌前查獲之一百餘張丁○○宣傳單，亦不
足據為丙○○供犯罪預備之物，是丙○○亦僅止於預備為丁○○競選行賄買票之階段
，已據原判決於理由中詳加說明，亦無理由不備之違誤。檢察官上訴意旨，未依卷內
訴訟資料，具體指摘原判決如何不適用法則或如何適用不當，徒就原審採證認事職權
之適法行使，或判決已說明之事項重為事實上之爭執，核與法律規定，得為第三審上
訴之違法情形不相適合，其上訴為違背法律上之程式，應予駁回。
據上論結，應依刑事訴訟法第三百九十五條前段，判決如主文。
中      華      民      國    九十一    年      八      月    二十九    日
                              最高法院刑事第八庭
                                  審判長法官  莊  登  照
                                        法官  洪  明  輝
                                        法官  黃  一  鑫
                                        法官  魏  新  和
                                        法官  林  秀  夫
      右正本證明與原本無異
                                              書  記  官
中      華      民      國    九十一    年      九      月      四      日
